最　高　行　政　法　院　判　決
　　　　　　　　　　　　　94年度判字第00581號
上　訴　人　乙○○
被 上訴 人　財政部臺灣省南區國稅局
代　表　人　甲○○
上列當事人間因遺產稅事件，上訴人對於中華民國92年12月16日
高雄高等行政法院92年度訴字第966號判決，提起上訴，本院判
決如下：
　　主  文
上訴駁回。
上訴審訴訟費用由上訴人負擔。
　　理  由
一、緣上訴人之父陳崑山於民國（下同）89年7月22日死亡，上
    訴人於辦理遺產稅申報時，被上訴人核定遺產總額新臺幣（
    下同）75,165,048元，遺產淨額41,165,048元，應納稅額11
    ,370,669元，漏稅額2,584,730元，並依遺產及贈與稅法第4
    5條規定，按所漏稅額處一倍罰鍰2,584,700元（計至百元止
    ）。上訴人申經復查，准予追減遺產總額6,500,000元及罰
    鍰2,238,200元。上訴人仍不服，就死亡前二年內贈與配偶
    550,000元及罰鍰181,500元部分，歷經兩次訴願，撤銷原處
    分及復查決定，責由被上訴人另行處分。另上訴人申請更正
    被繼承人所遺座落台南縣新營市○○○段20及20之5地號等
    二筆土地（下稱系爭土地）為農業用地，應自遺產總額中扣
    除，經被上訴人否准其所請，上訴人不服提起訴願，經財政
    部92年1月17日台財訴第0000000000號訴願決定將原處分撤
    銷，由被上訴人另為處分。因二案均屬對核定之遺產稅內容
    不服，被上訴人予以併案辦理，重核復查結果，准予追減遺
    產總額476,255元及罰鍰322,100元，其餘維持原核定。上訴
    人就否准系爭土地自遺產總額中扣除之部分，提起訴願經遭
    決定駁回，遂提起行政訴訟。
二、本件上訴人於原審起訴主張：按司法院釋字第566號解釋指
    出「凡依法編為非農業使用的土地，在其所定使用期限前，
    仍繼續為原來的農業使用者，應可依法免徵遺產稅及贈與稅
    。」且89年1月26日修正公布之農業發展條例第38條之要義
    與釋字第566號解釋精神相同，而系爭土地於54年3月6日購
    買取得，其地目為「田」，雖屬56年2月1日發布實施之新營
    擴大都市計畫區內之工業區用地，然該計畫相關水電配備及
    公共設施計畫道路均付之闕如，迄今仍作為農業用地使用，
    確屬實情，是依農業發展條例施行細則第2條第2項規定，其
    細部計畫內容為何是否完成不無疑問，且被上訴人及訴願機
    關僅依新營市公所之函覆為認定，並未再查明所稱細部計畫
    已完成之事，況臺南縣政府92年6月17日府城都字第0920079
    402號函說明三亦指出並無細部計畫可供參閱，從而本案系
    爭農業用地雖經依法變更為非農業用地以來，直至繼承發生
    日（89年7月22日）前所稱之「新營擴大都市計畫」其相關
    水電配備及公共設施計畫道路均付之闕如，且延宕近三十四
    年，迄今仍作為農業用地使用，確屬實情，而被上訴人未依
    行政程序法第9條、第36條規定，對上訴人有利之事項加以
    注意，即逕予否准系爭土地自遺產總額中扣除，並對上訴人
    所附12張航空圖及新營市公所91年12月3日所建字第0910021
    533號函均指出「由航測圖判讀自72年至91年止，皆從事農
    業生產使用」，然被上訴人卻一概不問，實令人難以折服等
    語，爰請判決撤銷訴願決定及原處分（含復查決定）關於否
    准座落臺南縣新營市○○○段20、20之5地號等二筆土地自
    遺產總額中扣除部分。
三、被上訴人則以：被上訴人於辦理重核復查時，業於92年3月7
    日以南區國稅法一字第0920099325號函向主管機關即臺南縣
    新營市公所查詢，該公所並於92年3月13日以所工字第09200
    04125號函復以，系爭二筆土地係屬56年2月1日發布實施之
    新營擴大都市計畫區內之工業區，主要計畫書、圖發布實施
    同時，該區內之公共設施配置完成具細部計畫內容，並無需
    另擬細部計畫。被上訴人依農業發展條例第2條及同法施行
    細則第2條第2項規定，否准所請，並無不合。本件上訴人之
    父陳崑山89年7月22日死亡，農業發展條例係於89年1月26日
    修正公布，有關農地減免遺產及贈與稅之規定，修正後為農
    業發展條例第38條，又行政院農業委員會於89年6月7日修正
    發布農業發展條例施行細則，其中第2條第2項屬本次修正增
    訂。是本件繼承日，有關農地減免遺產及贈與稅，應適用上
    開修訂之農業發展條例第38條及同條例施行細則第2條第2項
    之規定。而依農業發展條例第38條第1項規定得免徵遺產稅
    者，為「作農業使用之農業用地及其地上農作物」，並非「
    家庭農場之農業用地」。本件系爭二筆土地，業經農業發展
    條例所稱之主管機關即臺南縣新營市公所認定屬56年2月1日
    發布實施之新營擴大都市計畫區內之工業區，主要計畫書、
    圖發布實施同時該區內之公共設施配置完成具細部計畫內容
    ，並無需另擬細部計畫，故無上開農業發展條例施行細則第
    2條第2項規定之適用，從而本件並無司法院釋字第566號解
    釋之適用等語，資為抗辯。
四、原審斟酌全辯論意旨及調查證據之結果，以：查本件系爭土
    地，雖其地目固均屬「田」，且由航測圖判讀自72年至91年
    止，皆作為從事農業生產之使用，而有系爭各該土地登記謄
    本、臺南縣新營市公所91年12月3日所建字第0910021533號
    函影本附卷可憑。惟查，系爭土地係屬臺南縣政府56年2月1
    日發布實施之新營擴大都市計畫區內之工業區，且其主要計
    畫書、圖發布實施同時，因該區內之公共設施配置完成具細
    部計畫內容，其細部計畫業同時完成，故並無需另擬細部計
    畫等情，有臺南縣新營市公所90年11月22日90所工字第1911
    7號、92年3月6日所工字第0920003161號、92年3月13日所工
    字第0920004125號等函附於原處分卷足稽，足堪認定。從而
    ，系爭土地於56年間新營擴大都市計畫發布之時，即已屬業
    經完成細部計畫之工業區土地，核與農業發展條例施行細則
    第2條第2項所定之要件顯不相符，自無農業發展條例第38條
    第1項規定免徵遺產稅適用之餘地。再者，司法院釋字第566
    號解釋，旨在闡明家庭農場之「農業用地」，縱經編定為非
    農業使用之土地，除不得供其他用途之使用外，依土地法第
    83條規定，土地於所定之使用期限前，仍得繼續為從來之使
    用；故對於向來作為家庭農場之農業用地，因繼承開始前或
    贈與事實發生前，依法編定為非農業使用之土地，而於被繼
    承人死亡或贈與事實發生後，於其所定使用期限前，仍可繼
    續為從來之農業使用者，亦得適用89年修正前農業發展條例
    第31條規定免徵遺產稅或贈與稅，不受73年9月7日修正發布
    之同條例施行細則第21條後段關於「家庭農場之農業用地，
    不包括繼承或贈與時已依法編定非農業使用者在內」之限制
    。是以，農業用地經變更使用為非農用者，僅於所定使用猶
    豫期限內，仍繼續為從來之使用者，得免徵遺產或贈與稅。
    惟查，本件系爭土地於56年間經臺南縣政府發布「新營擴大
    都市計畫」案而將其劃定為「工業區」用地時，並未就系爭
    土地另行訂定使用猶豫期限，則系爭土地之使用編定於該「
    擴大都市計畫」案發布時即告變更確定，而變更為「非農業
    用地」，與前揭司法院解釋所指意旨顯不相侔。是上訴人主
    張系爭土地之情形與司法院釋字第566號解釋所示之情形相
    同，應得免徵遺產稅云云，顯係誤解，委不足採等語為由，
    判決駁回上訴人在原審之訴。
五、上訴人上訴意旨除援用原審主張外並補稱略謂：查被上訴人
    於復查至原審審理階段對於系爭土地主管機關所稱發佈實施
    之「新營擴大都市計畫」條款規定內容及細部計畫等事實並
    未詳附資料，而未查明實情即率斷論定課稅，有違租稅法律
    課稅原則。上訴人於原審曾主張依臺南縣政府所提供彙整新
    營市都市計畫制訂過程表紀錄顯示自56年2月1日核定新營擴
    大都市計畫案後，迄至91年5月2日，陸續尚擬定細部計畫有
    十二案之多，非如訴願機關稱依新營市公所之函覆所稱細部
    計畫已完成之情事，是原審及被上訴人顯有失調查之能事，
    難謂符合行政程序法規定職權調查證據之原則。且56年2月1
    日新營擴大都市計畫案之內容條款規定未及是否存有相關行
    政附款規定等疑慮，而臺南縣政府指出並無細部計畫可參，
    而新營市公所則稱細部計畫已完成，兩者顯有矛盾，故存有
    行政不確定性，亦有政府公開資訊不正確及誠信原則之失，
    從而上訴人對於被上訴人、訴願決定機關及原審之判決，均
    採行新營市公所之說詞，難以信服。且原審採信被上訴人之
    說詞，認定本件並無農業發展條例施行細則之適用，然對於
    農業生產使用土地是否有都市計畫之限制附款適用餘地，仍
    未依行政程序法第9條及第36條規定作說明或論述等語，求
    為判決廢棄原審判決，並請撤銷訴願決定及原處分（含復查
    決定），並請准座落臺南縣新營市○○○段20、20之5地號
    等二筆土地自遺產總額中予以扣除。
六、本院按「凡經常居住中華民國境內之中華民國國民死亡時遺
    有財產者，應就其在中華民國境內境外全部遺產，依本法規
    定，課徵遺產稅。」「本法稱農業用地，適用農業發展條例
    之規定。」「遺產中作農業使用之農業用地及其地上農作物
    ，由繼承人或受遺贈人承受者，扣除其土地及地上農作物價
    值之全數。」為本件繼承發生時應適用之遺產及贈與稅法第
    1條第1項、第4條第4項及第17條第1項第6款前段所明定。次
    按「本條例所稱主管機關︰在中央為行政院農業委員會；在
    直轄市為直轄市政府；在縣（市）為縣（市）政府。」「前
    項農業用地經依法律變更編定為非農業用地，在依法應完成
    之細部計畫尚未完成，無法依變更後之用地使用，經上開法
    律主管機關認定仍應依原來農業用地使用分區別或用地別管
    制使用者，得適用本條例第37條第1項、第38條第1項或第2
    項規定，不課徵土地增值稅或免徵遺產稅、贈與稅或田賦。
    」為農業發展條例第2條及農業發展條例施行細則第2條第2
    項所規定。並參酌遺產及贈與稅法第20條第5款所稱之農業
    用地，自不包括於繼承或贈與時已依法編定為非農業使用者
    在內，此乃適用上開法規當然結果。本件系爭土地，雖其地
    目均屬「田」，且由航測圖判讀自72年至91年止，皆作為從
    事農業生產之使用，惟原審依臺南縣新營市公所90年11月22
    日90所工字第19117號、92年3月6日所工字第0920003161號
    及92年3月13日所工字第0920004125號等函意旨，認定系爭
    土地係屬臺南縣政府56年2月1日發布實施之新營擴大都市計
    畫區內之工業區，且其主要計畫書、圖發布實施同時，因該
    區內之公共設施配置完成，具備細部計畫內容，其細部計畫
    業同時完成，故並無需另擬細部計畫等情；雖上訴人主張直
    至臺南縣政府91年5月2日府城都字第0910065097號函，始訂
    定新營擴大都市計畫案，該期間陸續有12案細部計畫之擬定
    ；惟上開函釋意旨，並未明示系爭土地地區在此期間曾擬定
    細部計算，自不影響系爭土地地區無需另擬細部計畫之事實
    ，以致該縣政府92年6月17日府城都字第0920079402號函，
    指出系爭土地地區並無細部計畫可供參閱，其間並無主管機
    關間解釋矛盾情形；蓋系爭土地地區於主要計畫書、圖公布
    之時，已同時具備細部計畫內容，即細部計畫同時完成，自
    無於主要計畫完成後，另行擬定細部計畫，而有細部計畫可
    供參閱之情形。從而，原審認定系爭土地於56年間新營擴大
    都市計畫發布之時，即已屬業經完成細部計畫之工業區土地
    ，核與上開農業發展條例施行細則第2條第2項所定「前項農
    業用地經依法律變更編定為非農業用地，在依法『應完成之
    細部計畫尚未完成』，無法依變更後之用地使用，經上開法
    律主管機關認定仍應依原來農業用地使用分區別或用地別管
    制使用者，．．．」之要件顯不相符，自無農業發展條例第
    38條第1項規定免徵遺產稅適用之餘地，核無違誤。原審就
    事實之審理，已盡調查能事；進而維持原處分及原決定，無
    違租稅法律課稅原則。被上訴人於核課系爭土地遺產稅時，
    已斟酌上訴人有利與不利之情形，無違行政程序法第9條、
    第36條規定意旨，原審予以維持，自無違法可言。另司法院
    釋字第566號解釋，旨在闡明家庭農場之「農業用地」，縱
    經編定為非農業使用之土地，除不得供其他用途之使用外，
    依土地法第83條規定，土地於所定之使用期限前，仍得繼續
    為從來之使用；故對於向來作為家庭農場之農業用地，因繼
    承開始前或贈與事實發生前，依法編定為非農業使用之土地
    ，而於被繼承人死亡或贈與事實發生後，於其所定使用期限
    前，仍可繼續為從來之農業使用者，亦得適用89年修正前農
    業發展條例第31條規定免徵遺產稅或贈與稅，不受73年9月7
    日修正發布之同條例施行細則第21條後段關於「家庭農場之
    農業用地，不包括繼承或贈與時已依法編定非農業使用者在
    內」之限制。是以，農業用地經變更使用為非農用者，僅於
    所定使用猶豫期限內，仍繼續為從來之使用者，得免徵遺產
    或贈與稅。本件原審既已認定系爭土地於56年間經臺南縣政
    府發布「新營擴大都市計畫」案將其劃定為「工業區」用地
    時，並未就系爭土地另行訂定使用猶豫期限，則系爭土地之
    使用編定於該「擴大都市計畫」案發布時即告變更確定，而
    變更為「非農業用地」，與上開司法院解釋所指意旨顯不相
    侔。則原審維持被上訴人否准系爭土地自遺產總額中扣除之
    原處分及原決定，即無違誤。上訴意旨指摘原審判決不當，
    聲明廢棄，非有理由，應予駁回。
據上論結，本件上訴為無理由，爰依行政訴訟法第255條第1項、
第98條第3項前段，判決如主文。
中    華    民    國    94    年    5     月    5     日
                  第三庭審判長法  官　廖　政　雄
                              法  官　林　清　祥
                              法  官　鍾　耀　光
                              法  官　姜　仁　脩
                              法  官  胡  國  棟
以  上  正  本  證  明  與  原  本  無  異
中    華    民    國    94    年    5    月    5      日
　　　　　　　　　　　　　　　書記官　莊　俊　亨
